【裁判字號】    90,訴,181
【裁判日期】    900529
【裁判案由】    分割共有物
【裁判全文】
臺灣屏東地方法院民事判決  九十年度訴字第一八一號
    原      告  丁○○
    被      告  甲○○
                乙○○
    訴訟代理人  丙○○
右當事人間分割共有物事件，本院判決如左：
    主    文
兩造共有坐落屏東縣長治鄉○○段二三九地號面積一０三六點三七平方公尺土地分割
為如附圖所示Ａ部分面積三四五點四六平方公尺分歸原告所有；Ｂ部分面積六九０．
九一平方公尺分歸被告甲○○與乙○○按所有權應有部份各二分之一保持共有；坐落
同段二四０地號面積二九三五點六八平方公尺土地分割為如附圖所示Ｃ部分面積一九
五七點一二平方公尺分歸被告甲○○乙○○，按所有權應有部分各二分之一保持共有
；Ｄ部分面積九七八點五六平方公尺分歸原告所有。
原告其餘之訴駁回。
訴訟費用由被告甲○○、乙○○各負擔三分之一，餘由原告負擔。
    事    實
甲、原告方面：
  一、聲明：
  （一）求為判決兩造共有坐落屏東縣長治鄉○○段二三九地號面積一０三六點三七
        平方公尺及坐落同段二四０地號面積二九三五點六八平方公尺二筆土地准予
        分割。
  （二）被告應就上開分割結果協同原告辦理分割登記。
  二、陳述：
  （一）坐落屏東縣長治鄉○○段二三九地號面積一０三六點三七平方公尺土地及同
        段二四０地號面積二九三五點六八平方公尺土地（以下簡稱系爭二筆土地）
        ，乃兩造所共有，系爭二筆土地各共有人應有部分，分別為原告均三分之一
        ，被告甲○○乙○○均各為三分之一。二筆土地目前均為被告母親即訴外人
        吳賀所耕作種植水稻，兩造就該二筆土地，無不予分割之約定，又無不能分
        割之情形，而各共有人對分割方法因無法一致，致無從為分割之協議，又原
        告於八十八年十二月間因法院拍賣承受取得三分之一之應有部份而與被告共
        有系爭二筆土地，爰依據農業發展條例第十六條第四項規定請求判決分割系
        爭二筆土地。
  （二）分割方案同意如屏東縣屏東地政事務所九十年四月二十七日九十屏所地二字
        第六九四五號函所附測量成果圖之分割方案，又被告應於水稻收成後將其所
        分得土地交付使用。
  三、證據：提出土地登記謄本六件、地籍圖謄本、使用現況略圖、屏東縣長治鄉八十
      九年十二月十八日屏長鄉建字第一一八九六號都市計畫土地使用分區（或公共設
      施用地）證明書、屏東縣政府九十年三月二十七日九十屏府建都字第四三三五六
      號函、戶籍謄本各一件、現場照片四幀為證，並聲請勘驗現場。
乙、被告方面：
  一、聲明：求為按原物分割。
  二、陳述：系爭二筆土地同意分別定分割方法並均願保持共有，同意於水稻收成後
      即將原告分割所得土地交付其使用，同意之分割方案為如屏東縣屏東地政事務
      所九十年四月二十七日九十屏所地二字第六九四五號函所附測量成果圖之分割
      方案。
  三、證據：未提出任何證據資以為證。
    理    由
一、按每宗耕地分割後每人所有面積未達○‧二五公頃者，不得分割。但有下列情形
    之一者，不在此限︰一、因購置毗鄰耕地而與其耕地合併者，得為分割合併；同
    一所有權人之二宗以上毗鄰耕地，土地宗數未增加者，得為分割合併。二、部分
    依法變更為非耕地使用者，其依法變更部分及共有分管之未變更部分，得為分割
    。三、本條例中華民國八十九年一月四日修正施行後所繼承之耕地，得分割為單
    獨所有。四、本條例中華民國八十九年一月四日修正施行前之共有耕地，得分割
    為單獨所有。五、耕地三七五租約，租佃雙方協議以分割方式終止租約者，得分
    割為租佃雙方單獨所有。六、非農地重劃地區，變更為農水路使用者。七、其他
    因執行土地政策、農業政策或配合國家重大建設之需要，經中央主管機關專案核
    准者，得為分割。八十九年一月二十六日修正之農業發展條例第十六條定有明文
    。
二、本件原告主張坐落屏東縣長治鄉○○段二三九地號，面積一０三六點三七平方公
    尺土地，地目田，使用分區為一般農業區，土地使用類別為農牧用地及坐落同段
    二四０地號土地，面積二九三五點六八平方公尺，田地目，土地使用分區屬長治
    都市計畫內之農業區，均係兩造共有，應有部分為原告均為三分之一、被告甲○
    ○乙○○均各為三分之一，現況為被告母親吳賀耕作種植水稻，就分割方法不能
    獲致協議之事實，業據其提出土地登記謄本二件、屏東縣長治鄉八十九年十二月
    十八日屏長鄉建字第一一八九六號都市計畫土地使用分區（或公共設施用地）證
    明書、屏東縣政府九十年三月二十七日九十屏府建都字第四三三五六號函各一件
    、現場照片四幀為證，且為被告所不爭執，堪信為實在。又查系爭土地並無不分
    割之特約，亦無因使用目的不能分割之情形，亦為兩造所不爭執，又原告係於八
    十八年十二月二十三日取得系爭二筆土地所有權與被告二人成為共有人等情，有
    前開土地登記謄本在卷可稽，兩造既於八十九年一月二十六日農業發展條例修正
    前即共有系爭二筆土地，雖系爭二筆土地面積分割後顯未能達零點二五公頃，然
    參酌前揭農業發展條例第然十六條第一項第四款規定之意旨，系爭二筆土地係在
    允許分割之列，從而原告訴請判決分割即無不合，應予准許。
三、查系爭二筆土地地形規則，均呈斜長方形狀，現況為被告母親種植有水稻，系爭
    二筆土地鄰地區多為田地，僅土地北側有房屋及汽車保養廠；而系爭二三九地號
    土地北側與他人魚塭相鄰，東側與被告甲○○所有同段二四三、地號土地之稻田
    相鄰，西側與他人所有檳榔園相鄰，南側與系爭另筆同段二四０地號土地相鄰，
    無與外直接聯絡之道路，但可藉由同段二五二地號之地往東經過訴外人之檳榔園
    與產業道路連接後，再與外之聯絡道路即中興路聯絡等情；及系爭二四０地號土
    地南側為訴外人房屋，北側與同段二三九地號相鄰，東側與同段被告甲○○所有
    之二四三之一地號、被告乙○○所有之二四二、二四一等地號之稻田相鄰，西側
    為檳榔園，無直接與外之聯絡道路即中興路直接聯絡，但可經由同段二六五、二
    六六地號與中興路連接等情，業經本院於九十年四月二十日至現場勘驗明確，製
    有勘驗筆錄在卷足稽，並囑託屏東縣屏東地政事務所派員實施測量，及原告提出
    之土地登記謄本四件、照片四張及現況圖一份附卷可稽。爰審酌系爭土地之使用
    現狀，及兩造各自所陳之意願，並兩造通行之需要考量，被告二人可經由系爭二
    筆土地東側其等所有同段二四一地號等筆土地通行與中興路聯絡，原告則除分配
    於土地外側藉由鄰地通行外，無其他通路等情，為能因分割結果使系爭二筆土地
    經濟效能繼續發揮，兼顧兩造間公平原則等情，又被告二人表明願繼續保持共有
    等一切情況，乃定系爭二筆土地分別之分割方法如屏東縣政府九十年四月二十七
    日九十屏所地二字第六九四五號函所附測量成果圖所示之分割方案，兩造各自取
    得之土地位置及面積，以及共有人就仍保持共有之土地其等之應有部分比例，均
    分別如主文第一項所示。又系爭二筆土地上現行種植之農作物水稻，兩造於本院
    勘驗現場之際，均同意於被告收成後，再行交付原告分割所得之部分供其使用耕
    作，有上開勘驗筆錄一份在卷可稽，附此敘明。
四、至於原告聲明第二項之請求被告於分割後協同辦理分割登記部分，因分割共有物
    判決兼有形成判決及給付判決之性質，一經確定即有執行力，故依土地登記規則
    第八十六條之規定，任何一造均可持確定判決單獨向地政機關辦理分割登記，毋
    待法院判命對造協同辦理分割登記，從而原告此部分請求欠缺權利保護要件，應
    予駁回。
據上論結，本件原告之訴為一部有理由，一部無理由，依民事訴訟法第七十九條但書
、第八十一條、第八十五條第一項但書，判決如主文。
中      華      民      國    九十      年      五      月    二十九    日
                                    臺灣屏東地方法院民事第一庭
~B法      官  潘  快
右為正本係照原本作成
如對本判決上訴須於判決送達後十日內向本院提出上訴理由狀
~B法院書記官  胡世瑩
中      華      民      國    九十      年      五      月    三十      日


司法院資訊處製作；財團法人民間司法改革基金會備份。
